【裁判字號】    90,訴,372
【裁判日期】    900711
【裁判案由】    塗銷抵押權登記
【裁判全文】
臺灣屏東地方法院民事判決                              九十年度訴字第三七二號
    原      告  乙○○○
    被      告  中華商業銀行股份有限公司
    法定代理人  甲○○
    訴訟代理人  丙○○
右當事人間塗銷抵押權登記事件，本院判決如左：
    主    文
被告應將坐落屏東縣里港鄉○○○段一零五五號及同段一零五六號地號應有部分二十
八分之六土地兩筆上，里港地政事務所民國八十二年屏里字第一零九六五號收件，於
民國八十二年十二月一日登記本金最高限額新台幣貳佰肆拾萬元之第一順位抵押權予
以塗銷。
訴訟費用由被告負擔。
    事    實
甲、原告方面：
  一、聲明：求為判決
  （一）被告應將屏東縣里港鄉○○○段一零五五號及同段一零五六號地號應有部分
        二十八分之六土地兩筆上，向里港地政事務所民國八十二年屏里字第一零九
        六五號收件，於民國八十二年十二月一日登記本金最高限額新台幣貳佰肆拾
        萬元之第一順位抵押權予以塗銷。
  （二）訴訟費用由被告負擔。
  二、陳述：
  （一）緣原告為系爭土地所有權人，於取得系爭土地之時，前手陳裕強向原告聲稱
        系爭抵押權所擔保之債權，為其於民國八十二年十二月間向被告借款新台幣
        （以下同）貳佰萬元而設定，其已於民國八十四年二月二十八日向被告所轄
        高雄分行將該借款貳佰萬元連同利息貳萬貳仟肆佰捌拾柒元合計貳佰零貳萬
        貳仟肆佰捌拾柒元整一併清償完畢，僅尚未辦理抵押權塗銷登記而已。原告
        不疑有他而將系爭土地移轉登記於原告名下，原告並一直使用系爭土地並未
        追問土地抵押權塗銷事宜。近日原告因故閱覽土地登記簿謄本，發現系爭抵
        押權並未塗銷，經質問陳裕強後，陳裕強乃委託律師發函詢問被告原委，經
        被告來函表示不否認陳裕強業已清償借款之事實，然陳裕強另有一筆為訴外
        人春亨建設有限公司擔保之債務尚未清償，並提供其他約定事項文件一份，
        主張系爭抵押權尚未合於塗銷之條件，故不得以起訴向鈞院請求被告塗銷抵
        押權登記。
  （二）最高法院八十三年度台上字第一０五五號判例指出：﹁最高限額抵押契約定
        有存續期間者，其期間雖未屆滿，然若其擔保之債權所由生之契約已合法終
        止或因其他事由而消滅，且無既存之債權，而將來亦確定不再發生債權，其
        原擔保之存續期間內所可發生之債權，已確定不存在，依抵押權之從屬性，
        應許抵押人請求抵押權人塗銷抵押權設定登記。﹂，今系爭抵押權所原擔保
        之債權業已清償完竣，為兩造所不爭執之事實，被告亦未主張其有其他消費
        借貸關係繼續發生，僅主張於清償系爭借款外，訴外人陳裕強另外積欠被告
        保證債務，然原告詳為瞭解事件始末，陳裕強於民國八十四年二月二十八日
        清償借款當時，並未有保證責任之存在，陳裕強所保證之被保證人春亨建設
        有限公司是自民國八十六年一月十五日因欠繳利息而使陳裕強對被告發生保
        證債務，而據陳裕強表示其於民國八十四年二月二十八日清償借款當時已經
        要求被告塗銷系爭抵押權並由被告所轄高雄分行襄理楊進德依渠內部規定完
        成清償證明用印及交付他項權利證明書、抵押權設定契約書等塗銷系爭抵押
        權登記之動作，而因其事忙而未予以取回辦理，其與被告之間確實有塗銷系
        爭抵押權之合意，倘若被告與陳裕強之間於民國八十四年二月二十八日已經
        有塗銷系爭抵押權之合意，僅因塗銷手續之未完成致使系爭抵押權存在，當
        無不許原告起訴請求之理，且據陳裕強告知原告之上開事實，除陳裕強自己
        以外尚有陳裕清、陳素輝、柯炳宏及被告負責承辦是項業務襄理楊進德等人
        可以為證，併請鈞院惠予傳訊，以明事實。綜上所陳，被告所持以拒絕原告
        塗銷抵押權之理由，因於發生保證債務以前被告已經與陳裕強有塗銷系爭抵
        押權之合意，自不能拒絕原告之請求，故原告基於土地所有權人之地位，訴
        請被告塗銷抵押權登記，為此，檢同證據，狀請鈞院鑑核，迅賜判決如訴之
        聲明。
    壹  爭點整理：
    一、兩造所不爭執之事項：
    １訴外人陳裕強確實於民國八十二年十二月間因向被告借款新台幣二百萬元，並
      為擔保前開債務而設定系爭抵押權。
    ２前開債務關係，訴外人陳裕強已於民國八十四年二月二十八日將本、利一併清
    償完畢。
    ３訴外人陳裕強因保證訴外人春亨建設有限公司對被告之債務，而對被告負有新
    台幣三百三十一萬五千九百二十五元及自民國八十六年一月十五日起按年利率百
    分之十點四計算之利息及違約金。
    二、兩造所爭執之事項：
    系爭抵押權所擔保之範圍，是否及於訴外人陳裕強對被告之保證債務？
    貳  事實及理由：
    一、本件被告主張系爭抵押權之效力及於陳裕強對被告之保證債務，經鈞院命被
        告於前次庭訊後十日內提出本件借貸關係及春亨建設公司對被告借款及抵押
        權設定等文件，經被告以書狀逕寄原告後，被告詳閱內容，除被告所主張訴
        外人陳裕強於設定系爭抵押權之際所為抵押權設定契約書後附帶其他約定事
        項以外（及被告九十年六月七日答辯狀三證物一第三頁），其他如春亨建設
        公司向被告之借款契約書、抵押權設定契約書土地登記謄本︵證物二︶等公
        私契約書上，並無對陳裕強保證訴外人春亨建設股份有限公司所生債務為系
        爭抵押權擔保效力所及之約定，合先陳明。
    二、被告主張系爭抵押權之擔保效力及於陳裕強因保證春亨建設有限公司之債務
        ，其理由主要是依據系爭抵押權設定契約書後所附其他約定事項第一條之約
        定，其內容為「債務人及擔保品提供人為擔保債務人對抵押權人（即債權人
        中華商業銀行，以下同（在本抵押權設定契約書所定之本金最高限額以內）
        包括新台幣及各種外幣），現在所負（包括過去已發生之債務在內）及將來
        所成立之借款（另立借據、或）及（透支約據、或）及（票據、或）及（約
        定書、或）及（委任保證契約等作為本契約書之附件，各該附件之規定其效
        力同於本契約書），以及其他一切債務及其利息，遲延利息，違約金，實行
        抵押權費用、訴訟費用，以及因債務不履行而發生之全部損害賠償之清償起
        見，特提供前列擔保物設定第一順位抵押權抵押與抵押權人。」，但原告認
        為前述抵押權效力範圍之約定並不及於訴外人陳裕強因保證春亨建設有限公
        司對被告之債務所應負之保證責任，經查：
      １被告將前述約款文字內所謂「其他一切債務」一詞解釋為包括陳裕強對被告
        所負之保證債務，然前開約款文字為被告一方預定用於同類契約之條款而訂
        定之契約（學理稱為定型化契約），依據消費者保護法第十一條第二項之規
        定「定型化契約條款如有疑義時，應為有利於消費者之解釋。」，被告方面
        片面之解釋顯不合於前開法規，而不能拘束原告，請鈞院明鑑。
      ２且被告於前開定型化契約條款當中自行註明如將來成立之借款，均需另立借
        據、透支約款、票據、約定書、委任保證契約並作為系爭抵押權設定契約書
        之附件，依舉重足以明輕之法理，保證債務如需成為系爭抵押權之擔保範圍
        ，自應另立約定書並作為系爭抵押權設定契約書之附件，但迄今未見被告對
        此提出證據證明，更足為系爭抵押權之擔保效力不及於陳裕強對被告保證債
        務之明證，請鈞院明察。
      ３按最高限額抵押權係對於債權人一定範圍內之不特定債權，預定一最高限額
        ，由債務人或第三人提供抵押物予以擔保之特殊抵押權。故最高限額抵押權
        所擔保之債權並需為一定範圍內所發生之債權。準此以觀，最高限額抵押權
        不僅有其特定性，且最高限額抵押權係從屬於此一定範圍內之法律關係，最
        高限額抵押權所擔保者，即係此項法律關係所不斷發生之債權，該一定範圍
        之法律關係即為最高限額抵押權之基礎關係。至概括最高限額抵押權，因債
        權人與債務人間無基本契約︵一定之法律關係︶為擔保債權發生之基礎關係
        ，尚難認為有效。故被告所主張之抵押權設定契約書雖泛言﹁一切債務﹂均
        在擔保範圍，但就前述法律上之見解，此部分實因欠缺基礎關係要難認屬有
        效，請鈞院明鑑。
      綜上所陳，本件無論自法律規範限制或自條文前後文意解釋，被告將所謂﹁其
      他一切債務﹂解釋為包括陳裕強對被告之保證債務已不足取，而最高法院過去
      之見解亦否認此種﹁概括最高限額抵押權﹂之存在︵最高法院八十六年度台上
      字第三一一四號判決參照︶，被告之主張更無立論依據，故此，狀請鈞院鑑核
      ，迅賜判決如訴之聲明，以符法治，而保民權。
  三、證據：提出系爭土地登記簿謄本二件、陳裕強委託律師所發存證信函影本一件
      、被告所發存證信函及附件影本一份、台灣高雄地方法院執行命令影本一份。
      請求本院傳訊證人陳裕強、陳裕清、柯炳宏、陳素輝。
乙、被告方面：
  一、聲明：求為判決駁回原告之訴。
  二、陳述：
  （一）緣訴外人陳裕強於民國八十二年十一月二十九日提供其所有位於屏東縣里港
        鄉○○○段一0五五及一0五六地號，應有部分各二十八分之六之土地貳筆，
        設定本金最高限額抵押權貳佰肆拾萬元予被告，以擔保其本人對被告所負之
        一切債務。
  （二）查陳裕強於民國八十二年間向被告申貸之借款貳佰萬元業已清償完畢；惟陳
        裕強同時亦擔任案外人春亨建設有限公司（以下稱春亨公司）向被告借款伍
        佰萬元之連帶保證人，該公司目前尚結欠被告本金三、三一五、九二五元，
        及自民國八十六年一月十五日起按年利率10.4%計算之利息及違約金。
  （三）按最高限額抵押權，乃為預定抵押物應擔保債權之最高限額所設定之抵押權
        ，是其所擔保債權之範圍，自屬當事人設定抵押權合意之必要之點，且須載
        明於抵押權設定契約之書面後，經地政機關登記以昭公信而維護交易安全，
        系爭不動產抵押權設定契約書所附其他約定事項第一條約定：「債務人及擔
        保物提供人為擔保債務人對抵押權人（即被告）在本抵押權設定契約書所定
        之本金最高限額以內，現在所負（包括過去已發生之債務在內）及將來所成
        立之借款，以及其他一切債務（解釋上當然包括保證債務）及利息、遲延利
        息、違約金、…..  之清償」，足見當事人已就系爭抵押權所擔保之債權範
        圍以書面明示且表示不一致，況該抵押權設定契約書所附約定事項亦經地政
        機關據以辦理登記而有公信力，縱觀上述，本案抵押物擔保效力所及者，除
        陳裕強本身對被告之借款外，尚包括陳裕強為春亨公司所負之保證債務。
  （四）次按，最高法院八十三年台上字第一０五五號判例：「最高限額抵押契約定
        有存續期間者，其期間雖未屆滿，然若其擔保之債權所由生之契約已合法終
        止或因其他事由消滅，且無既存之債權，而將來亦確定不再發生債權，其原
        擔保之存續期間內可能發生之債權，已確定不存在，依抵押權之從屬性，應
        許抵押人塗銷抵押權設定登記。」系爭抵押契約既尚擔保陳裕強為春亨公司
        所負之保證債務，且將來亦非確定不發生債務，自無許抵押人（原告）請求
        塗銷抵押權設定登記之理。
  （五）末按，最高限額之抵押契約定有存續期間者，於存續期間屆滿前所發生之債
        權，債權人在約定限額範圍內，對於抵押物享有抵押權，除債權人拋棄為其
        擔保之權利外，自無許抵押人於抵押權存續期間屆滿前，任意終止此種契約
        。縱另嗣後所擔保之債權並未發生，僅債權人不得就未發生之債權行使抵押
        權而已，非謂抵押人得於存續期間屆滿前終止契約而享有請求塗銷抵押權設
        定登記之權利，最高法院六十六年度台上字第一０九七判例可資參照。本件
        最高限額定有存續期間，自民國八十二年十一月二十九日起至民國一一二年
        十一月二十八日止，是原告於系爭抵押權存續期間屆滿前，以陳裕強與被告
        之消費借貸關係已消滅為由，而主張塗銷抵押權登記，亦屬無據，況系爭抵
        押權契約尚擔保陳裕強為春亨公司所負之保證債務。
   （六）本案系爭最高限額抵押權之基礎關係，經於抵押權設定契約書之其他約定
         事項第一條定明擔保範圍含借款、透支、票據、約定書、委任保証契約及
         其他一切債務清償之約定，檢陳系爭標的物之抵押權設定契約書及其他約
         定事項影本（正本庭呈）各乙份。本案抵押擔保效力所及者，包括陳裕強
         為案外人春享建設有限公司（以下簡稱春亨公司）所負連帶保証債務至明
         。
   （七）查原告請求塗銷之抵押權為案外人陳裕強原所有位於屏東縣里港鄉○○○
         段一0五五及一0五六地號二筆土地，各持分二十八分之六提供設定本金最
         高限額貳佰肆拾萬元予被告之抵押權，本抵押權之存續期限自民國八十二
         年十一月二十九日起至民國一一二年十一月二十八日止，並於同年十二月
         一日登記在案。係定有存續期間之抵押權，參諸最高法院六六年台上字第
         一０九七號判例，判決意旨，自無許抵押人於抵押權存續期間屆滿前，任
         意終止此種契約而享有請求塗銷抵押權設定登記之權利。易言之，系爭抵
         押權之存續期間既尚未屆滿，而兩造復未合意終止抵押契約，案外人陳裕
         強所清償者僅為抵押權存續期間內之個別債權，被告未拋棄抵押期間之利
         益，最高限額抵押權並不因此而消滅，原告片面表示終止契約，並主張塗
         銷抵押權登記，於法無據。
   （八）次查案外人陳裕強在向被告辦理貸款手續簽訂貸款契約時，既己詳閱抵押
         借款契約書及借據之各項記載事項，並對其所記載之事項未有任何異議，
         而簽名同意，自不得事後主張所簽定最高限額之抵押契約無效。況且，案
         外人陳裕強在民國八十四年二月二十八日償還系爭借款新台幣貳佰萬元前
         （即民國八十三年四月十五日）即連帶保証案外人春亨公司之債務，迄今
         仍未償還。末查民國八十三年四月十五日案外人春亨公司邀同案外人陳裕
         強（為春亨公司之實際負責人）為連帶保証人向被告借款伍佰萬元，詎於
         借款到期即民國八十四年四月十五日拒不還款；經被告聲請  鈞院八十五
         年度執字第一四二七號強制執行春亨公司提供所有屏東縣內埔鄉○○○段
         二八九之三地號全部及其同地號上之建物建號三八二即門牌竹東路三十之
         一號全部之抵押物，拍定分配僅部份受償，而本項債務至目前為止尚欠本
         金三、三一五、九二五元及自民國八十六年一月十五日起算之利息及違約
         金。
  三、證據：提出放款借據影本乙份、放款客戶還款繳息查詢單、抵押權設定契約書
      影本乙份、約定書影本乙份。、抵押權設定契約書及他項權利証明書影本各乙
      份、八十五年度執第一四二七號分配表影本乙份。
丙、本院依職權調取本院八十四年執全字第四七二號、本院八十五年執字第一四七二
    號執行卷。
    理    由
甲、本件原告起訴主張：訴外人陳裕強於民國八十二年十二月間因向被告借款二百萬
    元，並為擔保前開債務而提供其所有坐落屏東縣里港鄉○○○段一零五五號及同
    段一零五六號地號應有部分二十八分之六土地兩筆，設定民國八十二年十二月一
    日登記本金最高限額貳佰肆拾萬元之第一順位抵押權，抵押權之存續期限自八十
    二年十一月二十九日起至民國一一二年十一月二十八日止，並於同年十二月一日
    登記在案，俟陳裕強於八十四年二月二十八日將該抵押權所擔保之上開債權清償
    完畢，且確定不再借款，系爭抵押權約定存續期間雖未屆滿，然其擔保之債權所
    由生之契約已合法終止或因其他事由而消滅，且無既存之債權，而將來亦確定不
    再發生債權，其原擔保之存續期間內所可發生之債權，已確定不存在，依抵押權
    之從屬性，應許抵押人請求抵押權人塗銷抵押權設定登記，且系爭土地於八十四
    年六月十七日移轉於原告，原告自得訴請如主文所示之塗銷登記等語。被告則以
    ：對原告主張陳裕強清償借款之事實不爭執，惟陳裕強於八十二年十二月一日設
    定不動產抵押權設定契約書一條約定：「債務人及擔保物提供人為擔保債務人對
    抵押權人（即被告）在本抵押權設定契約書所定之本金最高限額以內，現在所負
    （包括過去已發生之債務在內）及將來所成立之借款，以及其他一切債務（解釋
    上當然包括保證債務）及利息、遲延利息、違約金、…..  之清償」，顯見此約
    定含有一切債務，八十三年四月十五日案外人春亨公司邀同案外人陳裕強為連帶
    保証人向被告借款伍佰萬元，詎於借款到期即民國八十四年四月十五日拒不還款
    ；經被告聲請本院八十五年度執字第一四二七號強制執行春亨公司提供所有屏東
    縣內埔鄉○○○段二八九之三地號全部及其同地號上之建物建號三八二即門牌竹
    東路三十之一號全部之抵押物，拍定分配僅部份受償，而本項債務至目前為止尚
    欠本金三、三一五、九二五元及自民國八十六年一月十五日起算之利息及違約金
    ，本案抵押物擔保效力所及者，除陳裕強本身對被告之借款外，尚包括陳裕強為
    春亨公司所負之保證債務，且系爭抵押權存續期間既未屆滿，最高限額抵押權並
    不因此而消滅，原告片面表示終止契約，並主張塗銷抵押權登記，於法無據云云
    置辯。
乙、本件事實上爭點
壹、兩造不爭執部分
一、１訴外人陳裕強確實於民國八十二年十二月間因向被告借款新台幣二百萬元，並
    為擔保前開債務而設定系爭抵押權。
    ２前開債務關係，訴外人陳裕強已於民國八十四年二月二十八日將本、利一併清
    償完畢。
    ３訴外人陳裕強因保證訴外人春亨建設有限公司對被告之債務，而對被告負有新
    台幣三百三十一萬五千九百二十五元及自民國八十六年一月十五日起按年利率百
    分之十點四計算之利息及違約金。
二、此有原告提出之土地登記簿謄本、被告提出之本院八十五年度執第一四二七號分
    配表影本在卷可按及證人陳裕強於本院之證詞及本院依職權調取本院八十五年度
    執第一四二七號執行卷可按，兩造對此亦均不爭執，原告此部分主張堪信為真實
    。
丙、法律上爭點
一、兩造爭執部分即為系爭抵押權所擔保之範圍，是否及於訴外人陳裕強對被告之保
    證債務？
二、原抵押權所擔保之債權是否清償而消滅？又該最高限額抵押權之存續期間雖未屆
    滿，是否原擔保之存續期間內所可發生之債權，已確定不存在？依抵押權之從屬
    性，應許抵押人請求抵押權人塗銷抵押權設定登記？
    茲分敘如后：
（一）按訴外人陳裕強於八十二年十二月間因向被告借款二百萬元，並為擔保前開債
      務而提供其所有坐落屏東縣里港鄉○○○段一零五五號及同段一零五六號地號
      應有部分二十八分之六土地兩筆，設定民國八十二年十二月一日登記本金最高
      限額貳佰肆拾萬元之第一順位抵押權，抵押權之存續期限自八十二年十一月二
      十九日起至民國一一二年十一月二十八日止，並於同年十二月一日登記在案，
      而該抵押權設定契約書所附其他約定事項第一條載明：「債務人及擔保物提供
      人為擔保債務人對抵押權人（即被告）在本抵押權設定契約書所定之本金最高
      限額以內，現在所負（包括過去已發生之債務在內）及將來所成立之借款，以
      及其他一切債務（解釋上當然包括保證債務）及利息、遲延利息、違約金、…
      ..  之清償」，按此文義並未明確，而被告抗辯認此係擔保一切陳裕強對被告
      所之債務（包括本件之擔保春亨建設之保證債務），即所謂概括之最高限額抵
      押權，惟上開約款文字為被告一方預定用於同類契約之條款而訂定之契約（學
      理稱為定型化契約），依據消費者保護法第十一條第二項之規定「定型化契約
      條款如有疑義時，應為有利於消費者之解釋。」，被告方面片面之解釋顯不合
      於前開法規，而不能拘束原告，故概括之最高限額抵押權約定，無效，被告執
      此爭執，即非有據，此合先敘明。
（二）次者，本件最高限額抵押權所擔保之基礎契約究為何者，蹶為兩造爭執點所在
      ，１查本件抵押權之設定時間為八十二年十二月十一日，而設定之金額為最高
      限額二百四十萬元，而陳裕強於八十二年十二月一日向被告借款二百萬元，而
      系爭抵押權之其他約定事項之時間適為八十二年十二月二日，則依銀行間貸放
      之慣例，係以擔保物價值之七成左右提供貸款，且衡諸系爭約定書書立之時間
      與抵押權設定之時間與系爭借貸契約之時間均緊密相合，顯見系爭最高限額抵
      押權擔保之基礎契約為陳裕強於八十二年十二月一日之二百萬元消費借貸契約
      ，且上開約定書之內容依上揭說明，顯係指擔保上開二百萬元借貸契約在抵押
      權之存續期限自八十二年十一月二十九日起至民國一一二年十一月二十八日止
      ，及最高限額二百四十萬元範圍內，現在所負（包括過去已發生之債務在內）
      及將來所成立之借款，以及其他一切債務（解釋上當然包括保證債務）及利息
      、遲延利息、違約金等債權，此種解釋亦符合前開消保法之明確原則；２雖被
      告以系爭抵押權擔保之基礎契約尚包含八十三年四月十五日案外人春亨公司邀
      同案外人陳裕強為連帶保証人向被告借款伍佰萬元，迄今未受償之本金三、三
      一五、九二五元及自民國八十六年一月十五日起算之利息及違約金之陳裕強為
      春亨公司所負之保證債務云云為辯，惟被告自承該另筆債務係八十三年四月十
      五日案外人春亨公司邀同案外人陳裕強為連帶保証人向被告借款伍佰萬元之債
      務，其借款及連帶保證契約約定之時間點，遠在上開抵押權設定之時間點之後
      ？如認本件抵押權包含後之五百萬元借款，則何以借款契約另約定於一年之後
      ，其作業顯與一般銀行貸款於抵押權設定核貸借貸金額不符？況衡諸銀行設定
      抵押權之慣例，上開另筆借款為五百萬元，則如被告所抗辯本件抵押權包括後
      之另筆五百萬元借款，惟本件抵押權之最高限額為二百四十萬元，則是否被告
      銀行放貸人員內部作業疏失，致有擔保品不足之情形而高額違法貸款之情形發
      生？否則前後二筆共七百萬元之借款，僅設定二百四十萬元之最高限額抵押權
      ，將勢必無法求償？此又顯違銀行作業之徵信與債權確保原則？或者後筆五百
      萬元借貸契約屬無擔保放款？否則何以擔保品顯然不足？此則屬被告難以自圓
      之處。３系爭抵押權設定契約之義務人及債務人均訴外人陳裕強，此有原告提
      出兩造不爭執真正之土地登記簿謄本在卷可按，而八十三年四月十五日案外人
      春亨公司邀同案外人陳裕強為連帶保証人向被告借款伍佰萬元，係以春亨公司
      所有坐落屏東縣內埔鄉○○○段二八九之三號土地及地上建物建號三八二號即
      門牌號碼內埔鄉○○路三十之一號房屋於八十三年四月十三日設定本金最高限
      額六百萬元之最高限額抵押權，而義務人及債務人均為春亨公司，衡諸銀行借
      貸作業之慣例，該六百萬元抵押權之設定時間與金額顯係擔保該五百萬元借款
      ，此有被告提出之抵押權設定契約書及他項權利証明書影本各乙份、八十五年
      度執第一四二七號分配表影本乙份在卷可按，如依被告所辯，系爭抵押權之基
      礎契約含有陳裕強對春亨公司之保證債務，則系爭抵押權設定契約之債務人何
      以未列春亨公司？且擔保金額何以被告未為抵押權內容變更登記為最高限額八
      百四十萬元？此豈非被告故意違反銀行作業之常理？顯見被告公司係牽強附會
      將陳裕強後之保證契約故意列入系爭抵押權之基礎契約，故被告所辯顯無理由
      ，本件系爭抵押權之基礎契約僅為陳裕強於八十二年十二月一日之二百萬元消
      費借貸契約。
（三）再者系爭抵押權擔保之基礎契約僅為陳裕強於八十二年十二月一日之二百萬元
      消費借貸契約，而系爭消費借貸契約債務關係，訴外人陳裕強已於民國八十四
      年二月二十八日將本、利一併清償完畢，且不再借款之事實，業據證人柯炳宏
      於本院審理中證述「我同陳裕清、陳裕強去中華商銀高雄分行去還錢八十二年
      十二月一日陳裕強所借的二百萬元，總共含本利是貳佰零貳萬貳仟肆佰捌拾柒
      元，沒有要繼續借錢。後因辦理農地關係，我是高雄的代書，我就沒有再辦理
      塗銷，地在里港。」，證人陳裕強、陳裕清、陳素輝於本院審理中證述「八十
      四年二月二十八日還錢以後，楊（進德）說要做清償證明，要我們等但清償證
      明為何沒有還給我，我不清楚，我還了錢以後，也不打算再借錢。他說承辦人
      （楊）以調走，沒人會辦理。」（見本院九十年六月二十七日言詞辯論筆錄）
      ，並提出高雄銀行文化分行八十四年二月二十八日匯款單，被告對此亦不爭執
      ，並於本院審理中自承系爭借據業已返還於陳裕強，顯見系爭抵押權所擔保之
      債權因清償而消滅，且該最高限額抵押權之存續期間雖未屆滿，惟原擔保之存
      續期間內所可發生之債權，已確定不存在，從而依抵押權之從屬性，應許抵押
      人或抵押物之第三取得人即原告請求抵押權人塗銷抵押權設定登記，至於被告
      雖以系爭抵押權所擔保之債權包含春亨公司所負之保證債務，且系爭抵押權存
      續期間既未屆滿，最高限額抵押權並不因此而消滅，原告片面表示終止契約，
      並主張塗銷抵押權登記，於法無據云云罝辯，惟揆諸前揭論呈，被告既返還上
      開借據，顯見系爭債權之基礎契約即被告與訴外人陳裕強間已合意終止，且確
      定不再發生，故被告所辯洵無可採。
（四）綜上，原告之訴為有理由，其訴請塗銷系爭抵押權為有理由， 應予准許。
丁、本件事證已臻明確，兩造其餘主張及所提證據與本院上開論斷無涉或無違，不予
    贅述。
結論：原告之訴為有理由，依民事訴訟法第七十八條、判決如主文。
中      華      民      國    九十      年      七      月      十一    日
                                    臺灣屏東地方法院民事第一庭
~B法      官  李芳南
右為正本係照原本作成。
如不服本判決，應於收受送達後二十日內向本院提出上訴書狀，其未表明上訴理由者，應
於提出上訴後二十日內向本院補提理由書狀（均須按他造當事人之人數附繕本）上訴時應
提出委任律師或具有律師資格之人之委任狀；委任有律師資格者，另應附具律師及格證書
及釋明委任人與受任人有民事訴訟法第四百六十六條之一第一項但書或第二項（詳附註）
所定關係之釋明文書影本。
~B法院書記官  劉音利
中      華      民      國    九十      年      七      月      十一    日
附註：
民事訴訟法第四百六十六條之一（第一項、第二項）：
對於第二審判決上訴，上訴人應委任律師為訴訟代理人。但上訴人或其法定代理人具有律
師資格者，不在此限。
上訴人之配偶、三親等內之血親、二親等內之姻親，或上訴人為法人、中央或地方機關時
，其所屬專任人員具有律師資格並經法院認為適當者，亦得為第三審訴訟代理人。


司法院資訊處製作；財團法人民間司法改革基金會備份。
